【裁判字號】    98,訴,332
【裁判日期】    981230
【裁判案由】    返還土地等
【裁判全文】
臺灣屏東地方法院民事判決               98年度訴字第332號
原      告  財政部國有財產局臺灣南區辦事處屏東分處
法定代理人  丙○○
訴訟代理人  乙○○
被      告  甲○
上列當事人間請求返還土地事件，原告提起刑事附帶民事訴訟（
本院98年度簡上附民字第4 號），經本院刑事庭裁定移送前來，
本院於民國98年12月24日言詞辯論終結，判決如下：
    主    文
被告應將坐落屏東縣枋寮鄉○○段九八八地號土地，其上如附圖
所示編號九八八－B 部分面積一點零一平方公尺，及坐落屏東縣
枋寮鄉○○段九八九地號土地，其上如附圖所示編號九八九－B
部分面積一○○點八四平方公尺之地上物拆除，並將上開土地返
還予原告。
被告應自民國九十八年七月一日起至返還第一項所示土地之日止
，按年給付原告新台幣陸仟壹佰壹拾壹元。
訴訟費用由被告負擔。
本判決得假執行。
    事實及理由
一、原告主張：坐落屏東縣枋寮鄉○○段988 、989 地號土地，
    （下稱系爭土地）為其經管之國有土地，詎被告無任何合法
    占有權源，竟無權占有系爭土地如附圖所示編號988-B 、98
    9-B 部分範圍，面積合計101.85平方公尺之土地，搭建鐵皮
    屋使用，爰依民法第767 條規定提起本件訴訟，請求被告返
    還所占用之系爭土地。又被告無權占有系爭土地，獲有相當
    於租金之利益，並致原告受有損害，應依不當得利法則返還
    占有期間之使用補償金，併請求被告應自民國98年7 月1 日
    起至返還所占用之系爭土地止，依占用系爭土地之面積101.
    85平方公尺，按公告地價年息5%計算之補償金等語。並聲明
    ：(1)如主文第1 、2 項所示。(2)請准宣告假執行。
二、被告則以：伊願意拆除地上物，且本來也有拆除了，只是後
    來天氣冷又下雨，又蓋回去，如果原告堅持要拆除，伊也願
    意拆除，事實上原告只要寄繳納補償金的單據，伊也都會去
    繳等語置辯。
三、兩造經本院整理下列不爭執事項並協議簡化爭點，結果如下
    ：
  (一)本院98年度簡上字第13號刑事確定判決。
  (二)卷附98年9月15日枋寮地政事務所土地複丈成果圖。
四、兩造爭執者為被告是否無權占有系爭土地？經查，原告主張
    被告占有上開系爭土地如附圖所示編號988-B 、989-B 部分
    範圍，面積合計101.85平方公尺之土地，搭建鐵皮屋使用之
    事實，業據其提出土地登記謄本、土地勘查表、使用現況略
    圖、照片等件為證，並經本院會同屏東縣枋寮地政事務所人
    員至現場履勘屬實，製有勘驗筆錄與複丈成果圖各1 份附卷
    可證，自堪信為真正。又原告為系爭國有土地之經管人，被
    告因占用系爭土地，因此涉犯竊占犯行，業經本院98年度簡
    上字第13號刑事確定判決判處罪刑在案，被告復未能舉證占
    有系爭土地之合法權源，是原告主張被告係無權占有系爭土
    地，應堪認定。末查，按無法律上原因而受利益，致他人受
    損害者，應返還其利益。雖有法律上原因，而其後已不存在
    者，亦同，民法第179 條定有明文。又無權占有他人土地，
    可能獲得相當於租金之利益為社會通常之觀念（最高法院61
    年台上字第1695號判例參照）。本件被告無權占用系爭土地
    如附圖所示編號988-B 、989-B 部分範圍，面積合計101.85
    平方公尺之土地，致原告無法使用收益，則依社會通常觀念
    ，被告獲有相當於租金之不當得利，並因此致原告受有無法
    使用收益該土地之損害，原告自得本於不當得利之法律關係
    請求返還相當於租金之不當得利。本院審酌系爭土地地目分
    別為堤、原，臨近大海，為堤防土地，並無熱絡之商業活動
    ，業據本院勘驗現場屬實，有勘驗筆錄附卷可參，是以該土
    地之坐落位置、工商繁榮程度、可得利用之經濟價值等情事
    ，認原告主張以土地公告地價即每平方公尺新台幣（下同）
    1,200 元，按占用面積年息5%計算之補償金應屬適當，故原
    告請求被告自98年7 月1 日起至拆屋還地日止，按年給付原
    告6,111 元【計算式：101.85×1200×5%＝6,111 元】，即
    應准許。
五、綜上所述，原告依據民法第767 條及第179 條規定請求被告
    應將系爭土地如附圖所示編號988-B 、989-B 部分範圍，面
    積合計101.85平方公尺之土地，其上之地上物拆除，並將土
    地返還原告及98年7 月1 日起至返還上開土地之日止，按年
    給付原告6,111 元，為有理由，應予准許。
六、本件判決所命被告給付之價額未逾500,000 元，爰依民事訴
    訟法第389 條第1 項第5 款規定，併依職權宣告假執行。
七、訴訟費用負擔之依據：民事訴訟法第78條。
中    華    民    國    98    年    12    月    30    日
                        民事第二庭  法  官  陳威宏
正本係照原本作成。
如對判決上訴，須於判決送達後二十日內向本院提出上訴狀，其
未表明上訴理由者，應於提出上訴後二十日內向本院補提理由書
狀（均須按他造當事人之人數附繕本）。
中    華    民    國    98    年    12    月    31    日
                                    書記官  陳勃諺

司法院資訊處製作；財團法人民間司法改革基金會備份。
